臺灣高等法院花蓮分院民事判決　九十一年度家上字第一九號
　　　上 訴 人　甲○○
　　　被上訴人　乙○
　　　　　　　　丙○○
右當事人間履行扶養義務等事件，上訴人對於中華民國九十一年八月五日臺灣花蓮地
方法院九十一年度家訴字第六號第一審判決，提起上訴，本院判決如左：
      主    文
上訴駁回。
第二審訴訟費用由上訴人負擔。
      事　　實
一上訴人聲明：(一)原判決關於不利於上訴人部分廢棄。(二)被上訴人乙○、丙○○應連
  帶給付上訴人新台幣（以下同）十萬八千元。(三)被上訴人乙○應給自起訴起六年內
  ，按月給付上訴人六千元。
二被上訴人聲明：上訴駁回。
三兩造之陳述與第一審判決記載相同者，予以引用。
四上訴人另補陳略稱：
  (一)被上訴人乙○來台三個月期間並未妥善照顧及奉養上訴人夫婦。
  (二)被上訴人乙○曾經與上訴人約定伊來台依親結婚，並奉養照顧上訴人夫妻，有被
    上訴人乙○之來信可稽。
  (三)上訴人於被上訴人乙○在台其間尚曾為其購買電視機、化妝品、衣服、金戒子及
    坐計程車。
  (四)被上訴人乙○稱李定友在大陸銀行有存款，並無依據。
  (五)上訴人並未在大陸蓋房子。
  (六)上訴人無謀生能力，且不能維持生活。
  (七)上訴人在大陸之子女並無資力扶養上訴人。
      理　　由
一本件上訴人起訴主張：上訴人與妻楊瑞霞年老體衰，二個在台灣之兒子又已死亡，
  無依無靠，且病痛多年，故於民國（下同）八十七年九月間為外孫女即被上訴人乙
  ○辦理大陸來台之手續，以便照顧奉養上訴人夫妻二人。詎被上訴人乙○來台後，
  並未奉養及照顧上訴人。被上訴人乙○於在台期間認識被上訴人丙○○，嗣後被上
  訴人丙○○於被上訴人乙○來台探病三個月期間屆滿返回大陸後，與被上訴人乙○
  在大陸辦理結婚，被上訴人乙○且另行以丙○○配偶身份來台定居，嗣後上訴人出
  車禍，被上訴人乙○亦未前來探視。而上訴人之前為使被上訴人乙○來台奉養及照
  顧上訴人夫婦，合計共花費十萬八千元（含被上訴人乙○之妹張煥來台機票等費用
  二萬五千元在內），此為對被上訴人乙○負有負擔之贈與，被上訴人乙○既未能履
  行其負擔，上訴人自得撤銷該贈與，是依不當得利之法律關係，求為被上訴人乙○
  、丙○○連帶返還上開費用之判決（上訴人另請求被上訴人丙○○返還借款三萬元
  部分，已經原審判決上訴人勝訴，被上訴人丙○○並未聲明不服）；被上訴人乙○
  則以：伊於八十八年一月八日來台，三個月後出境返回大陸，伊在台期間住在上訴
  人家中，確有照顧上訴人。上訴人在大陸另有子（李定友）及女（李龍英）各一，
  且上訴人在大陸有蓋房子，並經常匯錢給李定友，有能力維持生活，上訴人將其財
  產都給了在大陸的兒子及孫女，伊等無能力亦無義務扶養上訴人等語，資為抗辯。
二原審依被上訴人之抗辯，判決駁回上訴人之請求。經查原審斟酌全辯論意旨及調查
  證據之結果，以：(一)被上訴人乙○於其來台三個月期間，確實住在上訴人家中陪伴
  及照顧上訴人，有照片四紙可稽，且有管區警員之查訪紀錄附卷可按。是上訴人主
  張撤銷本件負有負擔之贈與，依據不當得利之法律關係，請求被上訴人二人應連帶
  返還上訴人所支付之旅費十萬八千元，不能認為有理由。(二)又負扶養義務者有數人
  時，應依：一直系血親卑親屬。二直系血親尊親屬。三家長。四兄弟姊妹。五家屬
  。六子婦、女婿。七夫妻之父母等順序定其履行義務之人。同係直系尊親屬或直系
  卑親屬者，以親等近者為先。負扶養義務者有數人而其親等同一時，應各依其經濟
  能力，分擔義務，民法第一千一百十五條規定甚明。而上訴人在大陸另有子（李定
  友）及女（李龍英）各一，親等較近，且渠等二人正值壯年，依前揭規定，應先於
  被上訴人乙○負扶養上訴人之義務。況上訴人自認其每月尚有三千元之殘障補助金
  及每半年有八、九萬元之榮民補助金（平均一月尚有一萬六千元）可以維持生活。
  上訴人訴請被上訴人乙○按月給付上訴人六千元之扶養費，亦無依據，因而駁回上
  訴人此部分之請求，經核於法並無違誤。
三上訴意旨略以：(一)被上訴人乙○來台三個月期間並未妥善照顧及奉養上訴人夫婦。
  (二)被上訴人乙○曾經與上訴人約定伊來台依親結婚，並奉養照顧上訴人夫妻，有被
  上訴人乙○之來信可稽。(三)上訴人於被上訴人乙○在台其間尚曾為被上訴人乙○購
  買電視機、化妝品、衣服、金戒子及出錢坐計程車。(四)被上訴人乙○稱李定友在大
  陸銀行有存款，並無依據。(五)上訴人並未在大陸蓋房子。(六)上訴人無謀生能力，且
  不能維持生活。(七)上訴人在大陸之子女並無資力扶養上訴人。
四惟查：
  (一)被上訴人乙○於其在台期間確有照顧上訴人，已經原審詳為論述，至於生活照顧
    之品質如何，涉及各人主觀之感受，且多出於倫理及道德上之期待，並無客觀之
    標準可循。是上訴人漫言指摘被上訴人乙○未履行其照顧之義務，尚難認為可取
    。至於上訴人於被上訴人乙○在台其間尚為被上訴人乙○購買電視機、化妝品、
    衣服、金戒子及出錢坐計程車一節，即使屬實，亦屬一般生活上極為常見之尋常
    支出，與本件之判斷並無關聯，上訴人據此指摘原判決為不當，毫無足取。
  (二)按受扶養權利者，以不能維持生活而無謀生能力者為限；前項無謀生能力之限制
    ，於直系血親尊親屬，不適用之，民法第一千一百十七條定有明文。是直系血親
    尊親屬，如能以自己財產維持生活者，自無受扶養之權利；易言之，直系血親尊
    親屬受扶養之權利，仍應受不能維持生活之限制。而上訴人並無不能維持生活之
    情形，已經原審詳為論述，上訴人仍執陳詞主張被上訴人乙○對其有扶養義務，
    顯不足取。
  (三)上訴人於本院所提出之被上訴人乙○函件，顯然不能證明被上訴人乙○對上訴人
    有履行扶養義務之承諾，上訴人據此主張被上訴人乙○有扶養上訴人之義務，亦
    嫌無據。
  (四)上訴人雖主張其在大陸之子女無資力盡扶養義務，惟未提出任何證據予以證明，
    其此部分主張亦不足取。
五從而，原審依被上訴人之抗辯，所為上訴人不利之判決，即無不合，上訴論旨指摘
  原判決不當，求予廢棄，為無理由，其上訴應予駁回。
六至兩造其餘之攻擊或防禦方法及未經援用之證據，經本院斟酌後，認為均不足以影
  響本判決之結果，自毋庸逐一詳予論駁，併此敘明。
七據上論結：本件上訴為無理由，依民事訴訟法第四百四十九條第一項、第七十八條
  ，判決如主文。
中　　　華　　　民　　　國　　九十一　　年　　　十　　　月　　 三十 　　日
　　　　　　　　　　　　　　　　　　審判長法官　謝　志　揚
                                　　　    法官　蔣　有　木
                                          法官　何　方　興
右為正本係照原本作成。
本件不得上訴。
　　　　　　　　　　　　　　　　　　法院書記官　劉　妙　娘
中　　　華　　　民　　　國　　九十一　　年　　　十　　　月　　 三十 　　日
